臺灣高等法院臺南分院刑事判決　　　 96年度選上訴字第508號
上　訴　人　臺灣雲林地方法院檢察署檢察官
被　　　告　戊○○
　　　　　　　　　　號
　　　　　　甲　○
　　　　　　丙○○
　　　　　　　　　　號
　　　　　　丁○○
　　　　　　乙○○
共同指定
辯 護 人　　本院公設辯護人己○○
上列被告因賄選等案件，上訴人不服臺灣雲林地方法院95年度選
訴字第13號中華民國96年3月23日第一審判決（起訴案號：臺灣
雲林地方法院檢察署95年度選偵字第24號），提起上訴，本院判
決如下：
    主  文
上訴駁回。
    事  實
一、戊○○為雲林縣第18屆四湖鄉林厝村村長候選人，同時為雲
    林縣四湖鄉○○村○○鄰○○路20巷62號（下稱戊○○住處）
    房屋所有人，與其妻林靜華、林春菊及林淑樺（上開3人未
    據起訴），共同意圖使戊○○當選林厝村村長，基於虛報戶
    籍遷入戊○○住處取得投票權而為投票之概括犯意聯絡，連
    續自民國94年12月間某日起至95年1月間某日止，明知吳林
    春菊、吳參汶、黃金蔥、林淑樺、蔡鳳卿、吳華輝、彭春美
    、吳銘祥、林婉玉、林佑姬、林煜川、劉志偉、劉志凌、劉
    佩玉、林婉綺等人並無實際居住於戊○○住處之事實，竟仍
    由戊○○商請林靜華向林春菊取得遷入戶籍所需之文件資料
    ，或由林淑樺將劉志凌、劉志偉、劉佩玉、林淑樺遷入戶籍
    所需之文件資料交付與林靜華，或由戊○○自行向前述實際
    居住於外縣市之親友取得上開文件，以戊○○住處為據點，
    集中整理前揭遷入戶籍所需之文件資料後，分由戊○○或林
    靜華至雲林縣四湖鄉戶政事務所辦理遷入戶籍登記，將上開
    人士戶籍地遷入戊○○住處，致前揭人士在取得本次林厝村
    村長選舉權之基準日即95年6月9日前4個月申請遷入。又雲
    林縣四湖鄉戶政事務所該管公務員受理上述戶籍遷入申請後
    ，雖經查驗核實，尚未能發覺不實情事，仍依申請登載在戶
    籍登記資料，並於編造雲林縣第18屆四湖鄉林厝村村長選舉
    選舉人名冊時，依該戶籍登記簿將上開虛偽設籍之人編入選
    舉人名冊而公告確定，使上開人士取得林厝村村長選舉之投
    票權，而除林淑樺因遭臺灣雲林地方法院檢察署檢察官偵訊
    未前往投票外，其餘人士均於95年6月10日投票日，前往投
    票所而為投票。
二、戊○○為謀自己順利當選第18屆雲林縣四湖鄉林厝村村長，
    而丙○○係戊○○之胞弟，甲○（綽號林昆山）、丁○○、
    乙○○為戊○○旅居臺北之友人，為求戊○○勝選，且為方
    便前開虛偽遷徙戶籍之林淑樺、劉志偉、劉志凌、劉佩玉、
    林婉綺等人返鄉投票，竟共同基於對有投票權之人，交付免
    費提供專車返鄉投票、車上點心、飲宴之不正利益，而基於
    使有投票權之人投票予戊○○之共同犯意，推由甲○出資委
    託不知情之叔父林老壽（綽號秋炎）出面向不知情之遊覽車
    業者林文生租用車牌號碼467-AA號遊覽車1部，另由甲○於9
    5年6月10日村長選舉日前一星期內某日，委由不知情之丁尾
    丹向五條港餐廳訂購中餐（原訂每桌新臺幣【下同】6,000
    元、實收每桌5,000元、外加酒類飲料費用3,880元，共計18
    ,800 元），再由丙○○出資500元購買點心及飲料發放與乘
    坐遊覽車返鄉之人後，戊○○要求丙○○尋找設籍於雲林縣
    四湖鄉林厝村具投票權人返鄉投票，遂由戊○○自行、或由
    丙○○聯絡乙○○尋找、或由乙○○另聯絡甲○再尋找，而
    分別以電話招攬設籍雲林縣四湖鄉林厝村，而具有投票權之
    林文智、林永泰、林萬成、林淑樺、劉志偉、劉志凌、劉佩
    玉、林麗明、林春蕊、林阿祖、林炳男、林金德、林木田、
    林義欽、林婉綺等人（檢察官另均為緩起訴處分），相約於
    95年6月10日即投票當日上午7時許，在臺北縣三重市重陽國
    小前提供搭乘免費專車返鄉投票，並由丁○○負責於遊覽車
    上發放免費點心與車上之選民、協助主持娛興節目，且於雲
    林縣四湖鄉林厝村順天府投票所投票後，再前往上開五條港
    餐廳，免費餐飲，而要求投票支持戊○○當選林厝村村長，
    前開選民對以約700元乘車（來回）票價、免費點心、免費
    餐飲等不正利益，作為換取投票支持戊○○當選村長之代價
    ，亦有所認識（關於免費餐飲部分因被查獲遲至當日晚上始
    至五條港餐廳享用），而相約投票予戊○○。迄95年6月10
    日投票當日上午6時許，由丙○○駕駛不知情之其妻彭春美
    所有車牌號碼D G-2759號廂式客貨兩用車搭載前揭選民林春
    蕊、林淑樺等人，或由前揭選民自行搭乘交通工具到達重陽
    國小集合，於該日上午7時許，由不知情之司機黃柏盛駕駛
    車牌號碼467-AA號遊覽車搭載甲○、乙○○、丁○○及上開
    選民，由丁○○負責向戊○○回報返鄉專車位置，並將前揭
    免費點心交付與車上之選民，另協助主持娛興節目，該返鄉
    投票專車一路沿國道1號高速公路南下，在斗南交流道附近
    轉入78號東西向快速道路欲直赴雲林縣四湖鄉林厝村順天府
    投票所時，在快速道路台西出口匝道被查獲。
三、案經臺灣雲林地方法院檢察署檢察官指揮雲林縣調查站、雲
    林縣警察局刑警大隊、雲林縣警察局臺西分局派員跟監、埋
    伏查獲檢舉偵查起訴。
    理  由
一、程序部分：
    (一)審判範圍之說明：
    檢察官起訴書認定被告戊○○虛報不實之方式申請辦理戶籍
    遷入，使投票發生不正確之結果，係犯刑法第146條第1項之
    妨害投票正確罪、刑法第214條之使公務員登載不實罪。然
    刑法第146條業於96年1月24日修正公布、同月26日施行，增
    加第2項規定：「意圖使特定候選人當選，以虛偽遷徙戶籍
    取得投票權而為投票者，亦同。」檢察官於原審審判程序中
    ，補充陳稱：被告戊○○涉犯修正前刑法第146條第1項或修
    正後刑法第146條第2項之妨害投票正確罪及刑法第214條之
    使公務員登載不實罪。又吳林春菊及吳參汶未於起訴書中列
    為虛偽遷徒戶籍之人，公訴檢察官依雲林縣四湖鄉戶政事務
    所95年10月3日雲四戶第0950001774號函及選舉人名冊，當
    庭擴張增列吳林春菊、吳參汶虛偽遷徒戶籍之犯罪事實，請
    求併予審判，則本案關於妨害投票正確罪部分之起訴事實及
    法條，皆有所更動，合先敘明（至審判範圍及起訴法條之確
    定，參刑事訴訟法第273條第1項第1款之規定及其立法說明
    ）。
  (二)證據能力部分：
    被告以外之人於審判外之陳述雖不符刑事訴訟法第159 條之
    1至之4之規定，而經當事人於審判程序同意作為證據，法院
    審酌該言詞陳述或書面陳述作成時之情況，認為適當者，亦
    得為證據，同法第159條之5第1項定有明文。立法意旨在於
    傳聞證據未經當事人之反對詰問予以核實，原則上先予排除
    。
    惟若當事人已放棄反對詰問權，於審判程序中表明同意該等
    傳聞證據可作為證據，基於尊重當事人對傳聞證據之處分權
    ，及證據資料愈豐富，愈有助於真實發見之理念，且強化言
    詞辯論主義，使訴訟程序得以順暢進行，上開傳聞證據亦均
    具有證據能力。本案當事人（包括辯護人）於原審及本院準
    備程序時就被告以外之人在審判外之陳述，均同意作為證據
    ，本院審酌該等陳述作成之形式，尚無瑕疵。有關之筆錄均
    係職司調查或偵查之司法警察及檢察官依法定程序所作成，
    並無非法取供之情形且與待證事實具有關聯性等情況，而認
    為適當，自得為證據。
二、實體部分：
  (一)關於犯罪事實一部分：
    上開事實業迭據被告戊○○於原審及本院供認不諱。而吳林
    春菊、吳參汶、黃金蔥、林淑樺、蔡鳳卿、吳華輝、彭春美
    、吳銘祥、林婉玉、林佑姬、林煜川、劉志偉、劉志凌、劉
    佩玉、林婉綺等人，原非居住於戊○○住處，分別於94年12
    月間起至95年1月間止，將戶籍遷移至戊○○住處，除林淑
    樺因接受偵訊無法前往投票外，其餘之人並於95年6月10日
    當日前往投票所領取選票、投票等事實，有雲林縣四湖鄉戶
    政事務所95年1月1日起至95年2月17日止遷徙名冊及法務部
    戶役政連結作業系統查詢表各1份在卷為證（見選他字第13
    號第13、51頁、63至66頁、71頁）。並有雲林縣第18屆鄉民
    代表暨村長選舉選舉人名冊、雲林縣四湖鄉戶政事務所95年
    10 月3日雲四戶字第0950001774號函、全戶戶籍資料查詢結
    果在卷可佐（見選偵字第24號卷(二)，下稱24號卷(二)第112-11
    4頁、原審卷第109至123頁、144至171頁）。可見前揭人士
    本非設籍於戊○○住處，其等戶籍均特別在取得村長投票權
    之基準日即95年6月9日前4個月之期間，遷徙至戊○○住處
    ，以為取得雲林縣第18屆四湖鄉林厝村村長投票資格預作準
    備。參照原審同案被告劉志凌及劉志偉於警詢及偵查中供稱
    ：其不知戶籍何時遷入戊○○住處，係其母親將戶籍遷到雲
    林的，且其未實際居住該處等語（見選偵字第24號卷(一)，下
    稱24號卷(一)第35頁、第42頁及第44頁），益見上開人等係為
    取得投票權，而虛偽遷徙戶籍。查被告戊○○於原審偵審業
    經供認有叫其妻林靜華去辦理戶籍遷入登記，林靜華知道是
    選舉要投票用，證件資料是其請林靜華去向林春菊拿；林淑
    樺自己也有寄回來的，是在辦的前一天請林淑樺寄回來等語
    （見24號卷(二)第7、51及72頁；原審卷第248頁）。堪認被告
    戊○○與林靜華、林春菊及林淑樺就虛偽遷移戶籍部分互有
    犯意聯絡及行為分擔，被告戊○○之自白核與事實相符，此
    部分犯罪事實，堪以認定。
  (二)關於犯罪事實二部分：
    上開事實業據被告戊○○、丙○○、甲○、丁○○及乙○○於原審及本院坦承不諱（見原審卷第248頁及本院筆錄）
    。而被告丙○○於原審審理時供稱：乙○○、甲○為其所聯
    絡，車上的點心及飲料為其所購買，全部約500元，每個人
    都有，1個人1個麵包、1罐飲料（第280、273頁反面）。甲○於原審審理時供認丁○○為其所聯絡。遊覽車係在投票前
    半個月所租，車資為其所付，本次返鄉目的是包含進香及投
    票，有些人要回家則順便返鄉，其另於95年6月10日前1個星
    期內向五條港餐廳訂了3桌，1桌5, 000元，餐費為其在釋放
    後所付（原審卷第280、272、276、277頁反面）。而被告等
    5人以免費乘車來回票價約700元、免費點心、免費飲宴（原
    訂每桌6,000元，實收每桌5,000元、外加酒類飲料費用3,88
    0元，共計18,800元）作為換取支持之不正利益等事實，並
    經證人遊覽車司機黃柏盛於警詢時陳述明確（見24號卷(一)第
    146頁）。原審同案被告林萬成、林金德、林木田於警訊及
    偵查中亦供述：車上有發1個麵包，1瓶綠茶等語明確（見24
    號卷(一)第93、99及115頁）。證人丁尾丹於偵查中證稱：其
    幫甲○向五條港餐廳訂3桌午餐合菜，甲○在要吃飯前1  禮
    拜左右打電話要伊代訂，1桌訂5,000元，錢是甲○要付的，
    但其先幫甲○付18,800元，含酒及飲料錢，中午沒有去，但
    後來那些人是晚上去吃的，他們說已經訂桌了，下午沒吃就
    晚上去吃，那些人早就知道有要訂桌吃飯等語（見24號卷(二)
    第88至90頁）。足證被告戊○○等5人所行求之不正利益即
    免費乘車來回票價、免費點心及免費飲宴等情，且亦已交付
    與上述有投票權之人。被告戊○○於選前數日內，分別以
    住處室內電話00000000號及000000000號行動電話，與人談
    論：「喂，茂生老大，我阿堯啦，6月10號選村長，拜託你
    回來關心一下。」「三重那邊有車輛啦。」「我現在喔我在
    打你們的電話，叫我弟弟打給你聯絡看你怎樣。」「丙○○
    ：必仔…那邊有7個人，全部12…，阿猜，信男，跟他們那
    邊20幾個，肥仔4個，李仔2個，全部20多，你用車比較方便
    啦，用車差不多25個。」「現如果要上車的時候，你就要記
    得問身分證帶了沒，這比較重要。」「丙○○：這我會處理
    ，必仔他叫的那幾個兄弟，我會交代必仔去處理，必仔他會
    處理。」「也都要回來喔，沒回來我們就要倒了、只有靠臺
    北這些了。」等語，有上開電話號碼之通訊監察錄音譯文1
    份在卷可考（見原審卷第184頁至第18  8頁）。足見被告戊○○為第18屆雲林縣四湖鄉林厝村村長之候選人，因選情危
    急，為求勝選，急欲招攬旅居臺北而有投票權之人返鄉投票
    支持，遂自行或請求其弟即丙○○為其招攬上開有投票權之
    人，其更特別指示丙○○須提醒選民要記得帶身分證，用以
    確保返鄉之人可前往投票所投票與己，可認其明知旅居臺北
    之人有無返鄉支持自己，為本次村長選舉勝敗之關鍵。而丙○○亦表示會透過乙○○招攬，且向戊○○回報預估返鄉投
    票人數，由此足顯被告戊○○為求當選林厝村村長，必須招
    攬旅居臺北之親友返鄉支持。對照前開通訊譯文內，戊○○
    甚且對丙○○表示：「現在他們如果坐計程車過來，應該要
    繳的，還是要付給人家。」可見戊○○急需獲得上開有投票
    權人支持，而為使前開有投票權之人搭乘返鄉遊覽車返鄉投
    票，更打算提供前往搭乘返鄉遊覽車之計程車車資。又依該
    通訊監察錄音譯文所示，被告戊○○與丁○○談論：「丁○○：喂，村長，我們車上很熱鬧啦，你要問我到哪裡了喔？
    」、「戊○○：數量多少？」「丁○○：數量喔，你稍等喔
    ，我看看。」「丁○○：臺西分局監聽監聽」「戊○○：好
    好。」；被告戊○○與甲○論及：「戊○○：到了沒？」「
    甲○：我跟你說喔，我們就是要去溪頂明聖宮進香，這樣你
    有了解嗎？」「甲○：現在臺西分局把我們攔下來，車說要
    開到分局，怎麼會這樣我們就要進香啊，這樣你聽懂了嗎？
    」「戊○○：喔喔。」可見戊○○向丁○○及甲○確認車上
    人數，及目前行車位置，用以掌握選情，及被告等人已發現
    為警監聽，而有躲避查緝之對話，且被緝獲第一時間內，即
    互為勾串，欲表示該臺遊覽車係完全為了進香始返鄉，藉此
    掩蓋其等交付不正利益之犯行。
    又原審同案被告劉志凌於警詢及偵查中供證今天是其母親
    林淑樺邀其兄劉志偉、妹劉佩玉及伊4人一同搭乘該遊覽車
    回臺西，因為林淑樺表示舅舅要競選村長，所以要一起回臺
    西投票支持，於遊覽車離開高速公路時，被調查人員攔下時
    ，有一個不知名的男子告訴大家，等一下如果有人問今天來
    臺西幹什麼，就說是來拜拜的就好了，其搭乘遊覽車返鄉不
    用支付車資，林淑樺只說要投給舅舅，舅舅好像是現任村長
    戊○○等語。而原審同案被告劉志偉於警詢及偵查中供證95
    年6月10日其搭乘車牌號碼467-AA遊覽車，主要目的是要去
    投票，其母親林淑樺告知伊回四湖鄉林厝村投票支持其親戚
    ，提醒伊要帶身分證，而戊○○應該是其母親的親戚，不曉
    得如何稱呼戊○○等語，有其2人在警詢及偵查中之供述筆
    錄在卷可考（見24號卷(一)第35、36、38、42及45頁）。2人
    供證互為一致，且與前開通訊監察譯文所示被告間為求掩飾
    犯行，而勾串稱搭乘遊覽車僅單純去進香，非為前往投票等
    情相符，則劉志凌及劉志偉之證言應屬真實，由此足認被告
    等人以免費遊覽車等不正利益，招攬旅居臺北之鄉親，返回
    林厝村投票支持戊○○，確屬實情。
    再原審同案被告林文智、林永泰、林萬成、林淑樺、劉志
    偉、劉志凌、劉佩玉、林麗明、林春蕊、林阿祖、林炳男、
    林金德、林木田、林義欽及林婉綺等人，均為有投票權人且
    於當日亦攜帶身分證南下準備投票，並認識被告等人，業經
    其等（除林婉綺外）及劉志凌於警詢及偵查中供述明確（見
    24號卷(一)第15、27、35、45、55、68、77、99、104、112
    、118、120及137頁）。林婉綺雖供稱其未帶身分證，然經
    比對選舉人名冊，其確有領取選票並投票，有選舉人名冊在
    卷可考（參24號卷(二)第113頁）。則上揭人等因與被告等人
    熟識，經由戊○○、丙○○、甲○或乙○○之請託，於投票
    當日攜帶投票所必須之證件，且於投票當天搭乘被告戊○○
    所提供之免費遊覽車，返鄉投票，堪見原審同案被告林文智
    等人確實認知搭乘免費遊覽車等不正利益，與投票支持戊○○競選村長間具有對價關係，應可認定。至原審同案被告
    邱津惠、林財元、林文智、林信男、林永泰、林麗明、林茂
    生、林春蕊、林玉淇、林阿祖、林婉綺、乙○○、林炳男、
    林默波、林金德、林木田、林順良、林秀盆、林義欽、林金
    信、邱瓊雲、許春惠等人於95年6月10日警詢及偵訊時雖均
    辯稱：搭遊覽車返鄉是要去拜拜、掛香，沒有要去投票云云
    。惟查：原審同案被告邱津惠等人，對於遊覽車車資由何人
    負責乙事，有稱不知是否要付車資者；有稱要付，惟供稱之
    車資金額又不相同。且對於進香地點、所奉祭之神明等，彼
    此供述更形矛盾，實難遽信。而被告戊○○等5人對於共同
    以免費搭車、招待點心、飲宴等不正利益，換取前揭有投票
    權之人支持等情，業已供述明確，且遊覽車出發後，被告戊○○主動打電話予被告丁○○詢問遊覽車位置及車上選民人
    數，被告丁○○則一一予以回報，此有通訊監察錄音譯文足
    證（見原審卷第186頁背面至187頁背面），足徵原審同案被
    告邱津惠供述與事實不符。又被告甲○於遊覽車遭臺西分局
    攔查第一時間內，即以電話聯絡戊○○，並向戊○○強調「
    我們就要進香、你聽懂了嗎？」等語，有上揭通訊監察錄音
    譯文附卷足證。益見上開同案被告間為掩蓋該臺遊覽車前往
    投票之事實，而為前揭虛偽供述。參酌返鄉當日恰為村長選
    舉日，實難令人相信該輛遊覽車返回林厝村之目的，只有單
    純進香而已。是原審同案被告邱津惠等人陳稱：搭遊覽車返
    鄉是要去拜拜、掛香，沒有要去投票云云，尚不足為被告有
    利之認定。
三、論罪科刑之理由：
（一）、法律比較適用：
  按現行刑法第2條第1項明文規定：「行為後法律有變更者，
    適用行為時之法律。但行為後之法律有利於行為人者，適用
    最有利於行為人之法律。」惟此「法律變更」與法律修正之
    概念有別。所謂法律變更應係指因法律修正而「刑罰」有實
    質之更異而言（如修正後新舊法法定本刑輕重變更或犯罪構
    成要件寬嚴不同），始有依上開規定為準據法而比較適用新
    法或舊法之問題，最高法院95年度臺上字第7131號刑事判決
    足資參照。而被告犯罪後，刑法第146條於96年1月24日修正
    公布，同年月26日施行，修正後同法條第2項增定：「意圖
    使特定候選人當選，以虛偽遷徙戶籍取得投票權而為投票者
    ，亦同」。按增定前如有虛偽遷移戶籍，使投票發生不正確
    之結果者，向均論以同條第1項：「以非法之方法，使投票
    發生不正確之結果罪」修正後規定，明示以虛偽遷徙戶籍取
    得投票權而為投票者為構成要件，較修正前之構成要件嚴格
    ，比較新舊法之結果，以新法有利於被告，依刑法第2條第1
    項但書之規定，應適用有利於被告之修正後規定。
  又被告於行為後，刑法業於94年01月07日修正，於94年02月
    02日公布，並於95年07月01日施行，是本案被告行為後，法
    律已有變更。又參酌最高法院95年5 月23日第8 次刑事庭會
    議決議，現行刑法第2條第1項之規定，係規範行為後法律變
    更所生新舊法律比較適用之準據法，於新刑法施行後，應適
    用新刑法第2條第1項之規定，本於統一性及整體性原則，綜
    其全部罪刑之結果，為「從舊從輕」之比較，則本案因刑法
    修正，而應適用修正前或後之規定，詳如附表所示。至有關
    共同正犯之規定，新刑法將修正前刑法第28條規定「二人以
    上共同實施犯罪之行為者，皆為正犯」，修正為「二人以上
    共同實行犯罪之行為者，皆為正犯」。其修正理由僅在於釐
    清陰謀共同正犯及預備共同正犯，是否合乎正犯之要件，而
    作定義上之修正，使法律之適用更加明確，並非法律變更，
    不生新舊法比較問題，應依法律適用之原則，適用修正後之
    新法。關於共同正犯概念之修正，原判決認屬法律變更，尚
    屬贅敘。
（二）、論罪之法條：
  犯罪事實一部分：被告戊○○就林淑樺虛偽遷徙戶籍部分，
    林淑樺因遭臺灣雲林地方法院檢察署偵訊未為投票，其犯行
    尚屬未遂，然因其餘人等皆已前往投票，則整體犯罪行為仍
    屬既遂。核其所為，係犯刑法第146 條第2 項之虛偽遷徙戶
    籍取得投票權而為投票既遂罪。被告戊○○與其妻林靜華、
    林春蕊及林淑樺，有犯意聯絡及行為分擔，均為共同正犯，
    起訴書就此未為載明，尚有疏漏。又被告戊○○先後於94年
    12 月12 日、95年1 月17日及95年1 月27日，將劉志凌等人
    遷移至戊○○住處內，時間密接、所犯犯罪構成要相同，顯
    係基於概括犯意反覆為之，均應依連續犯之規定論以一罪，
    並加重其刑。起訴書就吳林春菊、吳參汶及劉佩玉之犯罪事
    實未予記載，惟此業經檢察官到庭擴張犯罪事實，請求審判
    ，或為連續犯之裁判上一罪關係，本院認為合法正當，自應
    一併審理。至檢察官認被告戊○○此部分所為係接續犯，然
    上開人士戶籍遷入戊○○之住處時間，已清楚可分，難認為
    單一行為之數個舉動，檢察官之主張容有誤會。
  犯罪事實二部分：核被告戊○○、甲○、丙○○、丁○○、
    乙○○所為，係犯公職人員選舉罷免法第90條之1 第1 項之
    投票行賄罪。被告等人期約交付不正利益，為交付不正利益
    之階段行為，不另論罪。檢察官認被告戊○○等人提供免費
    中餐，僅為期約不正利益，尚未交付即遭查獲，然上開人等
    於投票完畢後，仍有前往五條港餐廳用膳乙事，業經證人丁
    尾丹於檢察官面前證述屬實，核與被告甲○於原審審理時之
    供述相符，可見僅係交付之時間有所延後，並非未為交付，
    則檢察官之主張尚有誤會。被告戊○○、甲○、丙○○、丁○○與乙○○間，具有犯意聯絡及行為分擔，均為共同正犯
    。起訴書雖就交付不正利益予劉佩玉之犯罪事實未為記載，
    惟劉佩玉有搭乘前揭遊覽車返鄉投票之事實，業經原審同案
    被告劉志凌供證在卷，並有選舉人名冊1份在卷可證，且此
    部分與起訴部分有實質上一罪關係，為起訴效力所及，本院
    自得一併加以審理。
  被告戊○○為求當選林厝村村長，先以虛偽遷徙戶籍之方式
    ，使林淑樺、劉志偉、劉志凌、劉佩玉、林婉綺等人取得本
    次林厝村村長之投票權，進而以免費遊覽車、點心、餐飲等
    不正利益，使已取得投票權之林淑樺等人返鄉投票支持，顯
    見其所犯虛偽遷徒戶籍取得投票權而為投票罪與對於有投票
    權之人交付不正利益罪間，有手段與目的之牽連關係，應依
    修正前刑法第55條規定，從一重之公職人員選舉罷免法第90
    條之1第1項之對於有投票權之人交付不正利益罪處斷。檢察
    官認此2罪間無方法或結果之牽連關係，應予併合處罰，尚
    有誤會，併予敘明。
（三）、量刑之理由：
  民主之完善，有賴選舉制度之公正。賄選買票侵蝕公平參與
    之規則，不僅容易產生不良之代議政治，亦破壞國家藉以生
    存發展之民主、平等之原則。行賄買票於我國行之有年，屢
    不能根絕，已形成選舉之次文化。地方選舉因鄉民性情直樸
    ，彼此互動往來密切，對人情壓力之感受較為強烈，而不容
    易拒絕，由於不良之選風對於賄選之違法意識與羞恥感亦相
    對薄弱。政府雖大力宣導賄選買票之惡果，甚至選前派遣執
    法單位前往各競選陣營宣導，惟賄選風氣並未根絕，每遇選
    舉，買票之傳聞仍不絕於耳，其被人贓俱獲，起訴判刑者，
    並未逐年減少，顯見選舉制度早因少部分人候選人之刻意操
    弄，在社會上形成不良風氣，而積重難返。對於賄選，理應
    從重處罰，以收警戒之效。
  然而，刑罰之目的，是被告的再社會化，刑罰之輕重，必須
    考量被告個人再社會化的可能性及實現的方式，促使被告重
    新認同法益的價值，預防被告再犯，此乃特別預防主義之重
    要內涵。按「科刑時必須審酌犯人本身之犯罪情狀，刑法第
    五十七條定有明文，至於社會一般事項雖亦堪作參考，要不
    得據為科刑輕重之唯一標準，原判決維持第一審論處上訴人
    無期徒刑褫奪公權終身之唯一理由，為年來凶殺風盛，量刑
    不宜輕縱，而對於上訴人本身之犯罪情狀，概不注意審酌，
    殊欠週至，原審對此悉未詳加究求，率行判決自嫌速斷」有
    最高法院50年台上字第1131號判例可參。再法院對於案件於
    有情輕法重之情形時，在裁判時本有刑法第59條酌量減輕其
    刑規定之適用，以避免過嚴之刑罰，並經大法官會議釋字第
    263號解釋在案。亦即法院為避免刑罰過於嚴苛，於有情輕
    法重之情況下，應合目的性裁量而有適用刑法第59條酌量減
    輕被告刑度之義務。又適用刑法第59條酌量減輕其刑時，並
    不排除同法第57條所列舉10款事由之審酌（最高法院70年05
    月16日第6次刑事庭長會議決議參照）。
  原審乃審酌上開理由，並基於以下之理由，對於被告5人酌
    量減輕其刑：
    1.被告戊○○犯後坦白犯行，態度尚稱良好，其固然以免費
      搭車、招待免費點心、飲宴之方式賄選，然本次選舉因陷
      於膠著，要求設籍在雲林縣口湖鄉之旅居臺北縣親友返鄉
      投票，符合人之常情，且所交付之不正利益不多，而本件
      遊覽車或有進香，或有返家遊玩並非專以返鄉投票為目的
      ，當日搭車之人，有多位未帶身分證，益見被告等人並非
      透過縝密計畫，僅因冀求當選始鋌而走險，況被告戊○○
      已因本案曾被羈押，其經過偵審程序之教訓，應知警愓。
      又被告戊○○為家中經濟來源之支柱，足認被告戊○○犯
      罪情狀尚堪憫恕，認科以法定最低刑度猶嫌過重，爰依刑
      法第59條之規定，酌量減輕其刑。
    2.被告甲○犯後坦白犯行，已有悔意，且在本案中非有投票
      權之人，因與丙○○係屬林厝村之人，基於同鄉情誼力挺
      被告戊○○選舉該村村長，出面向遊覽車業者租用遊覽車
      ，搭載有投票權人返鄉投票，其目的並非僅係返鄉投票而
      已，或有進香，或有返家遊玩。況被告甲○因本案曾被羈
      押，經本案之偵審程序，應知警愓。且被告甲○僅國小畢
      業，智識程度不高，家中尚有5名子女亟需扶養，其為家
      中之經濟來源等情，倘科以法定最低刑度猶嫌過重，爰依
      刑法第59條之規定，酌減其刑。
    3.被告丙○○於犯後坦白犯行，深具悔意，犯後態度良好，
      且被告丙○○為被告戊○○之胞弟，因被告戊○○的選情
      告急，基於兄弟之情誼而出面幫忙，因而觸法，且其僅國
      中畢業，家中尚有4名子女亟需扶養，其為家中經濟來源
      之支柱，認被告丙○○犯罪之情狀堪憫，認若科以法定最
      低刑度，猶嫌過重，爰亦依法酌減其刑。
    4.被告丁○○於審理時，坦承犯行。且非具有投票權之人，
      僅係受友人即被告甲○之邀，致罹刑章，所參與之部分又
      僅係負責在車上發放點心，情節輕微，而其尚有母親及子
      女賴其扶養，犯罪之情狀堪予憫恕，若科以法定最低刑度
      ，猶嫌過重，爰亦依法酌減其刑。
    5.被告乙○○與被告戊○○係同鄉，基於同鄉情誼支持被告
      戊○○，而其僅國中畢業，家中尚有3名子女亟須扶養，
      其為家中之經濟支柱，其於偵審程序坦承犯行，深具悔意
      ，其犯罪之客觀情狀，尚有值得憫恕之處，若科以法定最
      低刑度，猶嫌過重，依法酌減其刑。
  而並審酌其他一切情狀，依據上開法條及刑法第11條、第2
    條第1項、第28條、修正前刑法第56條第55條等之規定，分
    別量處被告戊○○有期徒刑2年；被告甲○、丙○○及乙○○各有期徒刑1年8月；被告丁○○有期徒刑1年6月。再被告
    等5人濫用公民權利，其等褫奪公權之期間應予拉長，依公
    職人員選舉罷免法第98條第3項及刑法第37條第2項之規定，
    分別宣告被告等5人褫奪公權8年。且以：被告等未曾因故意
    受有期徒刑以上刑之宣告（原判決誤寫為被告等5年內未曾
    受有期徒刑以上刑之宣告），有卷附臺灣高等法院被告前案
    紀錄表可參。（依前案紀錄表所示被告甲○雖曾於81年間因
    違反水利法經台灣高等法院判處有期徒刑6月緩刑3年，惟其
    緩刑期滿，而緩刑之宣告未經撤銷，刑之宣告失其效力）犯
    後坦承犯行，深具悔意，經此次偵審程序已足以促其等警惕
    ，而無再犯之虞。參酌檢察官於起訴書亦載明如被告等人於
    審判中能幡然悔改，坦白供述全盤犯行，同意法院依據刑法
    第59條之規定酌減被告等人之刑責，使渠等仍有緩刑之機會
    ，以免身繫囹圄，斷送美滿家庭及大好前程，以示衿憫，原
    審因認被告等之宣告刑，以暫不執行為適當，爰均刑法第74
    條第1項第1款（原判決漏引）之規定宣告緩刑5年。且依同
    條第2項第4款（原判決漏引）之規定，命被告戊○○並應自
    判決確定之日起六個月內向公庫支付二十萬元；被告甲○、
    丙○○及乙○○各應自判決確定之日起六個月內向公庫支付
    五萬元；被告丁○○應自判決確定之日起六個月內向公庫支
    付四萬元。（按被告等人均已於96年6月25日以雲林縣國民
    中小學生紓困助學金名義向台灣銀行斗六分行支付上開金額
    ，有繳款書可證，自無庸再行重復繳納）原審並敘明：「預
    備或用以行求期約或交付之賄賂，不問屬於犯人與否，沒收
    之。」公職人員選舉罷免法第90條之1第3項定有明文。故應
    沒收者，係以交付之賄賂為限。「不正利益」既無明文規定
    ，自不包括在內。被告等載送選民出遊而提供之不正利益，
    依法無庸宣告沒收。另扣案之被告甲○所有記事本1本，經
    原審當庭勘驗，認為係一般電話及雜事的記事本（原審卷第
    269頁），並非供犯罪所用之物。又在被告甲○、丁○○、
    林萬成及林淑樺身上分別所查扣之千元紙鈔47張、11張、16
    張及39張，尚無明確事證證明與本案有關，均不予宣告沒收
    。暨說明下列公訴事實（五之部分）並無明確之證據足以證
    明，而不另為無罪之諭知，經核並無不合。
四、檢察官上訴意旨雖以：被告等人歷經多次開庭均不願坦白
    承認，顯無悔意，其最後雖改口承認，顯係冀圖寬典，當非
    真心悔悟，原審法院認定犯後態度良好，顯非事實。賄選
    查察，向為國家之政策，被告等人並無可憫恕之處，原判決
    予以酌減，顯屬不當。該署於94年12月3日另查獲楊順吉
    等人以相同方法賄選，經台灣高等法院台南分院分別判處三
    年至3年6月不等徒刑，本案主嫌戊○○尚犯偽造文書罪，原
    審僅判處有期徒刑2年，並給予緩刑，顯失衡平，等情而指
    摘原判決不當。惟查：本件起訴書業經載明「如被告等人
    於審判中能幡然悔悟，坦白供述全部犯行，檢察官衿恤渠等
    一時失慮，可以同意法院依據刑法第59條之規定酌減被告等
    人之刑責，使渠等仍有緩刑之機會，希被告等人善加珍惜‧
    ‧」。而公訴檢察官對量刑部分亦表示：「剛剛檢察官聽完
    被告部分的說法，是覺得有無悔意這一部份，比較保留，但
    在法官立場可能會認為情輕法重，這檢察官就尊重法官的意
    思‧‧戊○○部分‧‧定執行刑是2年10月（按檢察官係認
    其所犯上開2罪，應數罪併罰）‧‧至於丙○○、甲○部分2
    年是比較妥適‧‧丁○○、乙○○所涉情節比丙○○、甲○
    他們再輕一點，所以徒刑是1年10月‧‧褫奪公權部分應該
    以8年為主‧‧至於緩刑部分，則全部認為都5年，至於緩刑
    條件部分，則尊重法官的判斷」（原審卷第286頁）。查被
    告等人於原審及本院均坦承犯行，原審斟酌起訴書所載之求
    刑意見及檢察官於論告時對於量刑之具體意見，審酌被告等
    涉案之情節、是否曾被羈押及家庭狀況等一切情狀，酌量減
    輕其刑後分別量處1年6月至2年不等之刑期，並為附條件緩
    刑之宣告，且褫奪公權及緩刑之期間長達8年及5年，幾已全
    部接受檢察官之求刑及量刑之具體意見。又雖同係賄選案
    件，然案情不一，刑罰之處遇，自有不同。本院95年度選上
    訴字第796號賄選案件涉案之被告，一為鄉長候選人，一為
    縣議員候選人，賄選之對象被查獲者多達50多人，賄選之方
    式除免費搭乘專車外，並另發放每一選民一千元之賄款，此
    有本院判決可稽。無論涉案之被告身份、賄選之人數及賄選
    之態樣除交付免費乘車之不正利益外並交付賄款，犯罪情節
    之嚴重尚與本案不可同日而語，自不得以同一標準加以衡量
    。按原審之量刑及宣告緩刑既已審酌刑法第57條所列之事項
    並兼顧檢察官之意見，就一般量刑之客觀情狀而言，尚難認
    輕重失衡，檢察官上訴意旨指摘原判決不當，為無理由，應
    予駁回。
五、不另為無罪諭知部分：
（一）、公訴意旨另以：
  被告戊○○基於使公務員登載不實文書之犯意，將黃金蔥、
    林淑樺、蔡鳳卿、吳華輝、彭春美、吳銘祥、林婉玉、陳佳
    伶、林佑姬、林煜川、劉志偉、劉志凌、林婉綺等人之戶籍
    虛報遷入戊○○住處，因認被告戊○○前開虛報遷入戶籍之
    行為，另涉刑法第214 條之使公務員登載不實文書罪嫌，及
    就陳佳伶部分，亦涉有刑法第146 條第1 項之妨害投票罪嫌
    。
  被告戊○○為謀自己順利當選第18屆雲林縣四湖鄉林厝村村
    長，竟夥同其弟被告丙○○、旅居臺北之同鄉好友被告甲○
    、丁○○、乙○○等人，共同基於行賄設籍雲林縣四湖鄉林
    厝村有投票權人之概括犯意聯絡，於民國95年6 月初，推由
    被告甲○委託其不知情之叔父林老壽（綽號秋炎）出面向遊
    覽車業者林文生租用車號467-AA號遊覽車1 部，並由被告丙○○、甲○、乙○○等人，透過電話招攬設籍雲林縣四湖鄉
    林厝村具投票權之旅北同鄉林信男、林茂生、林財元、林玉
    淇、林默波、林順良、林金信、邱瓊雲、許春惠等人，相約
    於95年6 月10日即投票當日上午7 時許，在臺北縣三重市重
    陽國小前提供搭乘免費專車往返、免費點心及免費餐宴，並
    要求投票支持戊○○當選下屆林厝村村長，前開選民亦表示
    將投票支持戊○○而獲取市價約700 元之免費來回乘車、免
    費點心、免費中餐等不正利益，進而將上開不正利益交付與
    前開有投票權之人，因認被告戊○○、甲○、丙○○、丁○○及乙○○涉有交付不正利益之投票行賄罪嫌。
（二）、惟查：
  陳佳伶之戶籍雖確有遷入戊○○住處，然此係因與林煜文結
    婚始遷入，此有95年1月23日遷入戶籍登記申請書及結婚登
    記申請書附卷可參（見原審卷第110頁至111頁）。而林煜文
    係自92年4月14日即設籍該處，有全戶戶籍資料查詢結果1份
    在卷可考（原審卷第160頁），則陳佳伶因結婚而將其戶籍
    遷入與其夫即林煜文相同之住處，尚合於常情。況且該申請
    書，未有受委託人之記載，不同於前揭虛偽遷徙戶籍之人，
    係由戊○○等人為受委託人代為辦理。況依檢察官之舉證，
    除被告戊○○之自白外，並無其他證據可佐證陳佳伶係虛偽
    遷徒戶籍，此部分被告戊○○並不構成犯罪，惟公訴人認與
    被告前開有罪部分，具有連續犯之裁判上一罪之關係，原審
    爰不另為無罪之諭知。
  按「刑法第214 條所謂使公務員登載不實事項於公文書罪，
    須一經他人聲明或申報，公務員即有登載之義務，並依其所
    為之聲明或申報予以登載，而其登載之內容又屬不實之事項
    ，始足構成。若其所為聲明或申報，公務員尚須為實質之審
    查以判斷其真實與否，始得為一定之記載者，即不構成本罪
    。查戶籍法第25條、14條、56條規定：戶籍登記事項自始不
    存在或自始無效時，應為撤銷之登記。故意為不實之申請者
    ，由戶政事務所處罰之。同法第40條第3、4、5項，同法施
    行細則第13條第1項第9款、第2項，第15條規定，戶籍遷徙
    登記之申請，應於事件發生或確定後30日內為之，申請人應
    於申請時提出證明遷徙事實之文件，由戶政機關查驗核實後
    為之。足徵戶籍法所定之遷出及遷入登記，並非僅指戶籍上
    之異動而已，實應包括住所遷移之事實行為在內，故如僅將
    戶籍遷出或遷入，而實際上居住所未隨之遷移，本質即屬不
    實，戶政事務所除可依上開規定科以行政罰鍰外，並得以其
    實際上無遷徙之事實，而逕行撤銷其遷入登記。該管公務員
    顯有查核之義務，縱有不實之戶籍遷入，應無刑法第214條
    之適用，並有最高法院91年11月26日第17次刑庭會議可參。
    是被告戊○○就上述為不實之戶籍遷入行為，並不構成刑法
    第214條之罪，應無疑義。然公訴人因認被告以一不實虛報
    遷入戶籍之行為，觸犯刑法第146條第2項及刑法第214條第2
    項罪名，屬想像競合犯，為裁判上一罪關係，原審亦不另為
    無罪之諭知。
 、按「公職人員選舉罷免法第90條之1第1項之賄選罪，以對
    於有投票權之人，行求、期約或交付賄賂或其他不正利益，
    而約其不行使投票權或為一定之行使者為構成要件；故有罪
    判決之事實欄內，對賄賂對象之有投票權之人其對行賄者交
    付賄賂之目的有無認識？是否有受賄之意思而收受不正利益
    或賄賂等犯罪構成要件有關之事項，自應明確記載，並於理
    由欄內說明其憑以認定之證據與理由，方為適法。又上開罪
    行須視行為人主觀上是否具有賄選之犯意，而約使有投票權
    人為投票權一定之行使或不行使，客觀上行為人所行求期約
    或交付之賄賂或不正利益是否可認係約使投票權人為投票權
    之一定行使或不行使之對價，及所行求、期約、交付之對象
    是否為有投票權人而定。」最高法院95年度臺上字第1706號
    判決意旨供參考。經查：
  (1)證人黃柏盛於警詢中供稱：「我老闆林文生今天早上告訴我
    今日行程係要前往雲林臺西進香並交付我1 張以電腦繕打的
    團條，內容為「台西明聖宮進香團」等字樣，我並將該團條
    貼於遊覽車擋風玻璃上。我有看到甲○抱著幾尊神像上車，
    不過沒有其他陣頭同行，我專注駕駛，我無法確定甲○或其
    他乘客有無在車上廣播投票支持戊○○。甲○或是其他乘客
    沒有在車上從事賄選行為。」（見24號卷(一)第146 至147 頁
    ），對照被告乙○○所提出之臺灣魁星祖廟之謝函1 紙（見
    原審卷第289 頁），可見搭乘該遊覽車之人之目的尚包含進
    香、遊玩，則遊覽車上返鄉民眾是否均對於被告戊○○等人
    交付賄賂之目的有所認識，或是否有受不正利益之意思而收
    受，尚須檢驗。
  (2)原審同案被告邱津惠於偵查中供稱：我戶籍為臺北縣蘆洲市
    沒有此次林厝村村長投票權等語（見24號卷(一)第11頁）。且
    依檢察官所舉之選舉人名冊，亦未見邱津惠前往領取選票，
    而難認邱津惠所言為虛，則揆諸前開說明，邱津惠非本次林
    厝村村長選舉之有投票權人，縱然被告等人對其交付不正利
    益，亦不構成本罪。
  (3)原審同案被告林財元、林信男、林茂生、林玉淇、林默波、
    林順良、林金信、邱瓊雲、許春惠於警詢及偵查中皆供稱：
    其等沒有攜帶身分證搭乘遊覽車等（見24號卷(一)第6頁、第
    22頁、第24頁、第31頁、第33頁、第73頁、第75頁、第83
    頁、第85頁、第107頁、第109頁、第123頁、第125頁、第
    140頁、第143頁，第152頁、第154頁、第157頁、159頁）。
    而依檢察官所舉之選舉人名冊，亦未見渠等前往投票，無法
    證明其等供述不實在。參酌公職人員選舉罷免法第21條第1
    項規定：「選舉人投票時，應憑本人國民身分證領取選舉票
    。」可見攜帶身分證為行使其選舉權之法定必需要件，若未
    攜帶身份證件，將無法領取選票投票支持候選人。而原審同
    案被告林財元等人未攜帶身分證，顯然無法行使投票權，更
    遑論支持被告戊○○選舉村長。衡諸情理，其等多係被告戊○○之親友，倘知悉該次返鄉目的係要投票予被告戊○○，
    或對於被告等人上開所交付之不正利益係投票支持戊○○當
    選林厝村村長之對價等事實，有所認識，則原審同案被告林
    財元等人基於同鄉情誼，為投票支持被告戊○○，自應隨身
    攜帶投票所需之證件。且林財元等人戶籍地均在選舉區，則
    利用被告戊○○舉辦進香之活動，而順便跟隨進香團返家遊
    玩，此屬人情之常。依檢察官所提出之證據資料，就此之部
    分尚不能證明被告犯罪。惟檢察官認此部分與前開起訴論罪
    部分為實質上一罪關係，爰均不另為無罪之諭知。
據上論斷，應依刑事訴訟法第368條判決如主文
本案經檢察官劉欽銘到調執行職務
中　　華　　民　　國　　96　　年　　6 　　月　　29　　日
                  刑事第一庭    審判長法　官  黃 崑 宗
                                      法　官  蔡 長 林
                                      法　官  夏 金 郎
以上正本證明與原本無異。
如不服本判決，應於收受本判決後十日內向本院提出上訴書狀。
其未敘述上訴理由者並得於提起上訴後十日內向本院補提理由書
狀（均須按他造當事人之人數附繕本）「切勿逕送上級法院」。
　　　　　　　　　　　　　　　　　　　書記官  戴 淑 敏
中　　華　　民　　國　　96　　年　　6 　　月　　29　　日
附錄：本判決論罪科刑法條
中華民國刑法第146條
以詐術或其他非法之方法，使投票發生不正確之結果或變造投票
之結果者，處五年以下有期徒刑。
意圖使特定候選人當選，以虛偽遷徙戶籍取得投票權而為投票者
，亦同。
前二項之未遂犯罰之。
公職人員選舉罷免法第90條之1第1項
對於有投票權之人，行求期約或交付賄賂或其他不正利益，而約
其不行使投票權或為一定之行使者，處3年以上10年以下有期徒
刑，得併科新臺幣1百萬元以上1千萬元以下罰金。
附表:
┌────────┬────────┬────────┬─────────┐
│法        條    │修正前規定      │修正後規定      │新舊法之適用      │
├────────┼────────┼────────┼─────────┤
│刑法第56條：連續│連續數行為而犯同│已刪除。        │(一)適用修正前規定。│
│犯              │一罪名者，以一罪│                │(二)被告戊○○於本案│
│（被告戊○○）  │論。但得加重其刑│                │虛偽遷徙戶部分，係│
│                │至二分一。      │                │於概括犯意連續犯罪│
│                │                │                │，依修正前刑法第56│
│                │                │                │條規定，應以一罪論│
│                │                │                │，並加重其刑，於適│
│                │                │                │用新法時應分論併罰│
│                │                │                │，修正後刑法之規定│
│                │                │                │並非較有利於被告，│
│                │                │                │依刑法第2 條第1項 │
│                │                │                │前段規定，應適用行│
│                │                │                │為時即修正前刑法第│
│                │                │                │56條規定。        │
├────────┼────────┼────────┼─────────┤
│刑法第55條      │犯一罪而其方法或│已刪除          │(一)適用修正前規定。│
│牽連犯          │結果之行為犯他罪│                │(二)本案事實，被告以│
│                │名者，從一重處斷│                │虛偽遷徙戶籍之手段│
│                │。              │                │，使旅居臺北之同鄉│
│                │                │                │取得本次林厝村村長│
│                │                │                │投票權，進而對其同│
│                │                │                │鄉交付不正利益以換│
│                │                │                │取支持其當選林厝村│
│                │                │                │村長，則其所犯上開│
│                │                │                │2 罪間，顯有手段、│
│                │                │                │目的之牽連關係，依│
│                │                │                │修正前刑法第55條規│
│                │                │                │定，應從一重處斷，│
│                │                │                │於適用新法時應分論│
│                │                │                │併罰，修正後刑法之│
│                │                │                │規定並非較有利於被│
│                │                │                │告，依刑法第2 條第│
│                │                │                │1 項前段規定，仍應│
│                │                │                │適用修正前刑法第55│
│                │                │                │條規定，從一較重之│
│                │                │                │罪論處。          │
├────────┼────────┼────────┼─────────┤
│刑法第59條：酌減│犯罪之情狀可憫恕│犯罪之情狀顯可憫│(一)適用修正後規定。│
│其刑            │者，得酌量減輕其│恕，認科以最低度│(二)為法院就刑之量定│
│（被告戊○○、林│刑。            │刑仍嫌過重者，得│  及酌減審認標準之│
│立青、甲○、林國│                │酌量減輕其刑。  │  明文化，非屬法律│
│煌、乙○○）    │                │                │  之變更，無現行刑│
│                │                │                │  法第2條第1項之適│
│                │                │                │  用，應直接適用新│
│                │                │                │  法（最高法院95年│
│                │                │                │  度第8次、第21次 │
│                │                │                │  刑事庭會議決議參│
│                │                │                │  照）。          │
├────────┼────────┼────────┼─────────┤
│刑法第37條：褫奪│宣告死刑或無期徒│宣告死刑或無期徒│(一)適用修正前規定。│
│公權            │刑者，宣告褫奪公│刑者，宣告褫奪公│(二)本案被告所犯公職│
│（被告戊○○、林│權終身。        │權終身。        │人員選舉罷免法部分│
│立青、甲○、林國│宣告六月以上有期│宣告一年以上有期│，依同法第98 條第3│
│煌、乙○○）    │徒刑，依犯罪之性│徒刑，依犯罪之性│項之規定，均應宣告│
│                │質認為有褫奪公權│質認為有褫奪公權│褫奪公權，修正後刑│
│                │之必要者，宣告褫│之必要者，宣告一│法第37 條之規定未 │
│                │奪公權一年以上十│年以上十年以下褫│較有利於被告，且褫│
│                │年以下。        │奪公權。        │奪公權為從刑，應附│
│                │褫奪公權，於裁判│褫奪公權，於裁判│屬於主刑，不得割裂│
│                │時併宣告之。    │時併宣告之。    │適用，本件主刑所適│
│                │依第一項宣告褫奪│褫奪公權之宣告，│用之法律既為修正前│
│                │公權者，自裁判確│自裁判確定時發生│刑法之規定，褫奪公│
│                │定時發生效力。  │效力。          │權自應均適用修正前│
│                │依第二項宣告褫奪│依第二項宣告褫奪│之規定。          │
│                │公權者，自主刑執│公權者，其期間自│                  │
│                │行完畢或赦免之日│主刑執行完畢或赦│                  │
│                │起算。          │免之日起算。但同│                  │
│                │                │時宣告緩刑者，其│                  │
│                │                │期間自裁判確定時│                  │
│                │                │起算之。        │                  │
├────────┼────────┼────────┼─────────┤
│刑法第74條：緩刑│受2 年以下有期徒│受2 年以下有期徒│(一)適用修正後規定。│
│                │刑、拘役或罰金之│刑、拘役或罰金之│(二)有關緩刑之規定，│
│                │宣告，而有左列情│宣告，而有下列情│犯罪在新法施行前，│
│                │形之一，認以暫不│刑之一，認以暫不│新法施行後裁判，緩│
│                │執行為適當者，得│執行為適當者，得│刑之宣告，應適用新│
│                │宣告2 年以上5 年│宣告2 年以上5 年│法第74條之規定（最│
│                │以下之緩刑，其期│以下之緩刑，其期│高法院95年度第8 次│
│                │間自裁判確定之日│間自裁判確定之日│刑事庭會議決議參照│
│                │起算：一、未曾受│起算：一、未曾因│）。              │
│                │有期徒刑以上刑之│故意犯罪受有期徒│                  │
│                │宣告者。二、前受│刑以上刑之宣告者│                  │
│                │有期徒刑以上刑之│。二、前因故意犯│                  │
│                │宣告，執行完畢或│罪受有期徒刑以上│                  │
│                │赦免後，5 年以內│刑之宣告，執行完│                  │
│                │未曾受有期徒刑以│畢或赦免後，5 年│                  │
│                │上刑之宣告者。  │以內未曾因故意犯│                  │
│                │                │罪受有期徒刑以上│                  │
│                │                │刑之宣告。緩刑宣│                  │
│                │                │告，得斟酌情形，│                  │
│                │                │命犯罪行為人為下│                  │
│                │                │列各款事項：一、│                  │
│                │                │向被害人道歉。二│                  │
│                │                │、立悔過書。三、│                  │
│                │                │向被害人支付相當│                  │
│                │                │數額之財產或非財│                  │
│                │                │產上之損害賠償。│                  │
│                │                │四、向公庫支付一│                  │
│                │                │定之金額。五、向│                  │
│                │                │指定之公益團體、│                  │
│                │                │地方自治團體或社│                  │
│                │                │區提供40小時以上│                  │
│                │                │240 小時以下之義│                  │
│                │                │務勞務。六、完成│                  │
│                │                │戒癮治療、精神治│                  │
│                │                │療、心理輔導或其│                  │
│                │                │他適當之處遇措施│                  │
│                │                │。七、保護被害人│                  │
│                │                │安全之必要命令。│                  │
│                │                │八、預防再犯所為│                  │
│                │                │之必要命令。前項│                  │
│                │                │情形，應附記於判│                  │
│                │                │決書內。第2 項第│                  │
│                │                │3 款、第4 款得為│                  │
│                │                │民事強制執行名義│                  │
│                │                │。緩刑效力不及於│                  │
│                │                │從刑與保安處分之│                  │
│                │                │宣告。          │                  │
└────────┴────────┴────────┴─────────┘
